臺灣高等法院臺中分院民事判決　九十一年度上易字第一○七號
　　　上　訴　人　丙○○
　　　訴訟代理人　己○○
　　　被上訴　人　南投縣南投市農會
　　　法定代理人　庚○○
　　　訴訟代理人　丁○○
　　　　　　　　　戊○○
　　　　　　　　　乙○○
　　　　　　　　　甲○○
右當事人間請求給付借款事件，上訴人對於中華民國九十一年三月六日臺灣南投地方
法院九十年度訴字第五○三號第一審判決提起上訴，本院判決如左：
    　主　    文
上訴駁回。
第二審訴訟費用由上訴人負擔。
    事    實
甲、上訴人方面：
一、聲明：
　　（一）、原判決廢棄。
　　（二）、被上訴人在第一審之訴駁回。
    （三）、第一、二審訴訟費用由被上訴人負擔。
二、陳述：除與原判決記載相同者，茲引用之外，補稱：
    （一）、本件被上訴人主張上訴人為訴外人張清涼之女，張清涼於民國八十三年
            三月間，提供其所有坐落南投縣南投市○○段一一九四地號土地，設定
            新臺幣（下同）一百五十萬元之抵押權予被上訴人，嗣於同年三月二十
            一日由上訴人之母即訴外人張陳心為借款人，張清涼為連帶保證人，向
            被上訴人借款一百二十萬元，約定利息按年息百分之十點二五計算，逾
            期清償在六個月以內者，按上開利率百分之十，超過六個月者，按上開
            利率百分之二十計付違約金。該款出借後，張陳心僅清償利息至八十四
            年二月二十日即未再償還，張清涼於八十五年十月十一日死亡，上訴人
            係張清涼之繼承人，自應依法負責清償云云。而上訴人係以張清涼於八
            十年間起即因高血壓神智不清，其後又因中風，致使精神狀況達到無意
            識狀態，故其就本件保證是在他人以輪椅推送至農會，於其無意識狀態
            下所辦理之保證手續，依法自屬無效以為抗辯。原審傳喚當初為張清涼
            診治之醫師陳嘉增作證證明：在八十年八月間張清涼當時神志不清，這
            種病會愈來愈差，雖有藥可吃，但效果不好等語，是張清涼之病情，既
            經專業神經科醫師予以證明，其在八十年有神智不清之狀，此病情會「
            愈來愈差」，則自八十年至八十三年所謂「保證」之時，其神智不清必
            然更形嚴重，其顯然不知當初去農會是作何事，事實至明，乃原審竟置
            證人證詞於不顧，徒以八十年之病情證人知悉，八十三年間之病情是否
            更加惡化，並非明確云云，並採信被上訴人之受僱人張玉雪之證詞而為
            不利於上訴人之認定，自有違誤。
    （二）、張清涼於陳嘉增醫師診治後，因為腦中風、高血壓於八十一年八月七日
            至草屯佑民醫院住院治療，其後亦長期門診，此有佑民醫院之診斷書可
            證，足見證人陳嘉增之證詞，確符實情，張清涼顯然無法於八十三年三
            月間為有效之保證行為。又中風之人因為手抖動弧度甚大，根本不可能
            會在一個小格內簽其姓名，此上訴人於原審一再陳明，亦即被上訴人所
            提出簽有張清涼簽名之借款文件上「張清涼」之簽名，非張清涼本人所
            為，乃原審未向專業醫師查證即遽為上訴人不利之認定，亦屬率斷。
    （三）、張清涼於八十五年十月十一日因為陳舊性腦中風、高血壓老邁而亡，亦
            即張清涼之死亡係因為其原來罹患之高血壓、腦中風致死，此等事實再
            次證明陳嘉增所證：「只會愈來愈嚴重，吃藥沒有什麼效果」之真實。
    （四）、綜合上述，本件原審拒不採用專業醫師符合事實之證言，而徒憑被上訴
            人之受僱人張玉雪偏頗之詞，即為上訴人敗訴之判決，實難令人甘服。
三、證據：除援用原審所提出之證據外，並聲請訊問證人張禎祐（即張大權）、張文
    鎮。
乙、被上訴人方面：
一、聲明：求為判決如主文所示。
二、陳述：除與原判決記載相同者，茲引用之外，補稱：否認張清涼當時為無意識能
    力，借據上的指印是張陳心的，見證人張大權、張清涼是見證指印是張陳心的，
    而且指印是先蓋的，然後再見證。
三、證據：援用第一審所提證據。
      理　    由
一、本件被上訴人於原審聲請核發支付命令，係請求上訴人應負連帶給付之責，但於
　　本院審理時表示因只告上訴人一人而已，所以連帶請求部分撤回，而上訴人就此
　　部分亦表示無意見，事涉程序，合先敘明。
二、本件被上訴人主張上訴人為張清涼之女，張清涼於八十三年三月間提供其所有坐
    落南投縣南投市○○段一一九四地號土地，設定一百五十萬元之抵押權予被上訴
    人為擔保，嗣於同年三月二十一日由張陳心為借款人，張清涼為連帶保證人，向
    被上訴人借款一百二十萬元，約定利息按年息百分之十點二五計算，逾期清償在
    六個月以內者，按上開利率百分之十，超過六個月者，按上開利率百分之二十計
    付違約金。該款項於同日即如數撥入張陳心設立於被上訴人活期儲蓄存款戶第一
    五二一—一號帳戶，同日提領六十萬元，同年月二十三日又提領六十萬元，詎張
    陳心僅清償利息至八十四年二月二十日即未再償還，而張清涼於八十五年十月十
    一日死亡，上訴人係張清涼之繼承人，爰依繼承之法律關係，請求上訴人應依法
    負清償之責，並否認張清涼當時為無意識狀態等語。
三、上訴人對於本件借款存在及張清涼於八十五年十月十一日死亡，上訴人為張清涼
    之繼承人，張清涼於死亡之前，並未受禁治產宣告等事實，並不加爭執，但以張
    清涼於八十三年三月二十一日，係遭他人以輪椅推送至被上訴人處，當時張清涼
    並無意識能力，其於無意識能力之狀態下所為之保證，自屬無效諸語為辯。
四、兩造不爭執之事實：張清涼於八十三年三月間，提供其所有坐落南投縣南投市○
    ○段一一九四地號土地，設定一百五十萬元之抵押權予被上訴人為擔保，嗣於同
    年三月二十一日，由張陳心為借款人，張清涼為連帶保證人，向被上訴人借款一
    百二十萬元，約定利息按年息百分之十點二五計算，逾期清償在六個月以內者，
    按上開利率百分之十，超過六個月者，按上開利率百分之二十計付違約金，張陳
    心僅清償利息至八十四年二月二十日即未再償還，張清涼業於八十五年十月十一
    日死亡，上訴人係張清涼之繼承人等事實，為兩造所不爭執，復據被上訴人提出
    借據、戶籍謄本、放款申請書、客戶往來交易明細表各一份、授信約定書二份為
    證，自堪信為真實。
五、當事人爭點的論斷：按當事人主張有利於己之事實者，就其事實有舉證之責任，
    但法律別有規定，或依其情形顯失公平者，不在此限，民事訴訟法第二百七十七
    條著有明文。本件上訴人既以張清涼於八十三年三月二十一日為保證時，係屬無
    意識能力之狀態，其因此所為之保證，自屬無效諸語為辯，復自認張清涼於死亡
    前並未受禁治產之宣告，因此，本件自應由上訴人就其所辯張清涼於為保證行為
    時，係處於無意識狀態之事實，負其舉證責任，茲析述如左：
    （一）、上訴人辯稱張清涼於八十年間，即因罹患長期高血壓致腦部血管疾病，
            使腦部血液循環不良，有頭暈、虛弱、神智不清、答非所問等症狀，曾
            自八十年八月十九日起至同年十一月六日至彰化縣員林鎮○○路九六—
            四號陳嘉增神經科診所門診等語，固據其提出診斷證明書一份為證，證
            人陳嘉增醫師於原審固亦曾到庭證稱：張清涼於八十年八月十九日到十
            一月六日在伊診所就診，他是因記憶力不好及神志不清而就醫，情況會
            愈來愈差，他會講話但口齒不清，和他對話他有回答但有答非所問的現
            象，有藥可吃但效果不好，他是因為有高血壓的關係所以有這種情況，
            據伊所知他應有持續服用降血壓的藥，他走路要家人扶，據伊病歷的記
            載簡單的話他應聽的懂，伊問他親友的名字及白天黑夜他大部分會說錯
            ，伊沒有讓他寫過字等語，惟系爭借款時間為八十三年三月間，張清涼
            於八十年間縱有神智不清、答非所問之症狀，然證人陳嘉增既證稱張清
            涼係因高血壓所以會有上開症狀，據伊所知張清涼應有持續服用降血壓
            藥物等語，即依上訴人提出附卷之診斷證明書所示，亦足證張清涼確有
            持續至佑民醫院門診追治療無訛，而上訴人並未提出張清涼於八十三
            年間之相關就診病歷資料，則張清涼於八十三年間之病情是否確係更加
            惡化，並非明確。
    （二）、張清涼於八十一年八月七日因神智不清（昏迷指數十二分，一般清醒者
            為十五分）等症狀至佑民醫院住院至同年月十日後，轉門診追治療至
            八十五年十月五日，嗣張清涼於八十五年十月十一日因陳舊性腦中風、
            高血壓死亡之事實，雖有上訴人提出之診斷證明書、死亡證明書在卷足
            憑，惟此亦無法確切證明張清涼於八十三年三月間之精神狀況係處於無
            意識能力之狀態。雖證人張陳心、張禎祐均證稱張清涼對保當時意識不
            太清楚，證人張文鎮於本院審理時結稱張清涼中風後，意識不太清楚云
            云；惟查張陳心係上訴人之母，張禎祐係上訴人之弟，有卷附戶籍謄本
            可考，足見彼等關係密切，所為證詞自難期公允，再者，本件系爭借款
            係由張陳心與張禎祐商量之事實，亦據張禎祐自承在卷，如張清涼於當
            時係處於無意識能力之狀態，何以張陳心、張禎祐猶以張清涼為連帶保
            證人，實與常情有悖；至張文鎮雖係張清涼之鄰居，但其對於借款之事
            並不清楚，且如張文鎮所陳，張清涼中風之後意識不太清楚，有時與他
            打招呼，張清涼都不認得等語，顯然張清涼並非處於無意識能力之狀態
            乙節，要可認定，因此，證人張文鎮所證，尚無法執為有利於上訴人之
            證據，彰彰明甚。
    （三）、證人即系爭借款對保人員張玉雪於原審證稱八十三年三月二十一日上午
            九時五十分係伊本人對保的，有核對身份證及印章，當時係張清涼本人
            簽名的，因為張陳心不會簽名所以張陳心按指紋，張清涼在見證人欄中
            也有簽名，當天是張大權（即張禎祐）、張清涼及張陳心三人一起來的
            ，張清涼當時精神狀況很好，張清涼也有將土地設定抵押權等語，復有
            原審向南投縣南投地政事務所調閱之抵押權設定資料影本在卷可稽，則
            張清涼既為系爭借款之抵押物提供人及唯一之連帶保證人，倘其於對保
            當天係處於無意識狀態中，衡諸常情，被上訴人應不會同意張清涼為本
            件借款之連帶保證人，參以證人張禎祐於本院審理時陳稱張陳心當時確
            有借款之意思，伊有跟她商量過等情，即上訴人對於本件借款存在之事
            實，亦不加爭執，是上訴人辯稱張清涼因中風，寫字時手會抖動無法於
            借據上方格簽名諸語，應與事實不符，尚難憑採。
六、綜上所述，當以證人張玉雪之證詞較為可採，而上訴人所辯張清涼當時並無意識
    能力，保證應屬無效云云，尚難採信，則張清涼所為前開保證行為，並非無效乙
    節，應可認定，茲張清涼既已死亡，上訴人為其繼承人，則被上訴人主張依繼承
　　之法律關係，請求上訴人應繼承張清涼對被上訴人所負之債務，即應給付被上訴
　　人一百二十萬元，及自八十四年二月二十一日起至清償日止，按年息百分之十點
　　二五計算之利息，並自八十四年三月二十二日起至清償日止，其逾期在六個月以
　　內者，按上開利率百分之十，超過六個月者，按上開利率百分之二十計算之違約
　　金，為有理由，應予准許。從而原審判命上訴人如數給付，於法並無不合，上訴
　　意旨指摘原判決不當，求予廢棄改判，為無理由，應予駁回。
七、本件事證已明確，兩造其餘之攻擊防禦方法或立證，於判決之結論不生影響，爰
    不一一贅述，併此敘明。
八、據上論結，本件上訴為無理由，依民事訴訟法第四百四十九條第一項、第七十八
    條判決如主文。
中　　　華　　　民　　　國　　九十一　　年　　　七　　　月　　二十四　　日
~B1民事第一庭審判長法　官　林陳松
~B2　　　　　　　　法　官　王重吉
~B3　　　　　　　　法　官　李寶堂
右為正本係照原本作成。
不得上訴。
~B 　 　　　　　　書記官　廖次芬
中　　　華　　　民　　　國　　九十一　　年　　　七　　　月　　二十五　　日
                                                                        Ｂ
